臺灣高等法院臺中分院民事判決
110年度上字第276號
上  訴  人  徐大維  

訴訟代理人  鐘登科律師
複 代 理人  吳馥妤律師
被 上 訴人  洪銘君   
            洪端澤  
            洪坤榮   
            洪錦枝  
            洪美霞  
            洪美玉  
            洪松慰  
            洪秀慧  
            洪瑞鴻  
            洪姍蔓  

            洪瑞禧  
            洪炎生  
            楊惠玫  

上  一  人
訴訟代理人  許博堯律師
被 上 訴人  王瑞坤  
            蔡明順（兼謝淑霞之承當訴訟人）

上  一  人
訴訟代理人  蔡慧莛  
被 上 訴人  王心以  
訴訟代理人  謝兒珍  
上列蔡明順、王心以共同
訴訟代理人  陳惠伶律師
複 代 理人  洪永叡律師
上列當事人間請求分割共有物事件，上訴人對於民國110年3月30
日臺灣彰化地方法院108年度訴字第624號第一審判決提起上訴，
本院於110年10月13日言詞辯論終結，判決如下：
    主      文
原判決主文第三項所命分割及方法暨訴訟費用負擔（已確定部分
除外）均廢棄。
兩造共有彰化縣○○鎮○○段0000地號土地應分割由巳○○、甲○○取得
，並依巳○○54237分之17881，甲○○54237分之36356應有部分比例
分別共有。甲○○、巳○○各應補償給付其他共有人之金額如附表所
示。
第一、二審訴訟費用（已確定部分除外），由兩造依原應有部分
比例負擔。　　
    事實及理由
甲、程序方面
壹、審理範圍：　　
一、本件上訴人卯○○（基於兩造同為共有人關係，以下逕稱姓名
    ）原起訴請求分割兩造等人分別共有彰化縣○○鎮○○段000○00
    00○0000地號3筆土地，原審判決後上訴人僅就0000地號土地
    之分割及方法聲明不服（下稱系爭土地，已確定部分不再贅
    述），上訴部分之訴訟標的僅系爭土地一筆。
二、系爭土地為兩造所共有，應有部分比例詳如原判決附表一所
    示等情，為兩造所不爭執。嗣原共有人午○○，於民國110年3
    月30日原審判決前即110年2月8日即以買賣為原因移轉登記
    予巳○○取得，有土地登記簿謄本在卷可憑（本院卷二第45頁
    ），巳○○因而當庭聲請就午○○部分承當訴訟，為卯○○等到庭
    當事人所同意，復與分別共有之所有權關係變動相符，自應
    准許，以維訴訟經濟並符共有物分割之事理。
貳、被上訴人經合法通知，除庚○○、巳○○、甲○○外，其餘均未於
    最後言詞辯論期日到場；惟未到庭之人除乙○○外，餘均為庚○○之公同共有人；本於公同共有之性質，公同共有部分既有
    庚○○到場具體為公同共有人積極爭取公同共有之公同利益（
    下詳），可認其主張已足以維護其他公同共有人之公同利益
    ；為維訴訟經濟原則，本件可認無害公同共有人利益，復無
    民事訴訟法第386條所列情事，爰准上訴人之聲請，由其一
    造辯論而為判決。　　　
乙、實體方面
壹、卯○○主張：
　　系爭土地為兩造共有，兩造就系爭土地並無訂有不分割之約
    定、期限，依系爭土地之使用目的，亦無不能分割之情事，
    惟兩造無法成立分割協議，爰依法訴請裁判分割。系爭土地
    共有人如原判決附表一所示，原共有人多達18位，土地面積
    不大，倘原物分割，各共有人分得土地面積太小，無法充分
    利用，亦減損土地經濟價值，顯不適合原物分割，為發揮土
    地最大經濟效用，故依民法第823條、824條，請求以變價方
    式分割，將價金依各共有人應有部分比例分配於各共有人等
    語。
貳、被上訴人部分：
一、庚○○等公同共有人陳稱略以：主張原物分割如附圖即彰化縣
    二林地政事務所收件日期文號109年3月27日二土測字第000
    號土地複丈成果圖所示，並依鑑定互補等語。
二、甲○○略以：0000地號土地有甲○○及巳○○的建物，請以原物分
    割方式分割，並依鑑定補償等語。
三、巳○○略以：0000地號土地有其建物，已住用60年左右，仍堪
    住用，請以原物分割方式分割，惟鑑定補償額過高等語。
四、辰○○略以：不同意甲○○的方案，0000地號土地上建物係未經
    共有人同意建造之建物，甲○○、巳○○於0000地號土地應有部
    分少，若保全其2人建物方式分割，餘下土地價值會降低很
    多；願以每坪新臺幣（下同）15萬元買0000地號土地，或甲○○、巳○○以15萬元買其應有部分等語。
五、其餘共有人未在原審表示意見。
參、原審判決系爭土地依如原判決附圖所示方案分割，卯○○不服
    ，提起本件上訴，兩造之聲明、補充陳述如下：
一、卯○○聲明：㈠原判決主文第3項廢棄。㈡兩造共有系爭土地應
    予分割，其分割方法應為變價分割。理由略以：原審分割方
    案造成畸零地無法利用。為提昇土地利用價值應整筆變價，
    或願以每坪15萬元取得0000地號整筆土地等語。
二、被上訴人聲明、陳述要旨：　
  ㈠巳○○、甲○○共同聲明：第一順位維持原審判決、第二順位將
    原審判決附圖O、P、Q、R、S五筆合併為一筆予以變賣補償
    共有人、第三順位將土地分配予巳○○、甲○○共同取得，並依
    巳○○「54237分之17881」，甲○○「54237分之36356」應有部
    分之比例保持分別共有，再以價金補償其他共有人。理由略
    以：因2人年紀已大，欠缺經濟能力以高額價金補償其他共
    有人，希望能以較低價格補償他共有人等語。
  ㈡辰○○聲明：兩造共有系爭土地應予分割，其分割方法或變價
    分割，或整筆分割共有人巳○○、甲○○2人，或由卯○○一人（
    不宜細分成2筆以上），並以每坪15萬元之價金補償未分得
    土地之共有人。理由略以：原審分割方案造成畸零地無法利
    用。價金應以言詞辯論時之價格為基準，鑑定價格係沿用一
    審之基準，與辯論時地價現況不合等語。
  ㈢庚○○、己○○等公同共有人陳述要旨略以：尊重共有人不細分
    之主張，但應以最高價格補償未分得土地之共有人；巳○○、
    甲○○2人長期占有使用共有土地，卻於分割時主張以低價補
    償未分得土地之共有人，不合情理等語。
 ㈣其他共有人則未在本院提出書狀作何聲明或陳述，其中有在原
   審為陳述者，將參佐卷內陳述等以為本院審理憑據。
肆、兩造權利義務基本事實與法律規範之分析：
一、按我國承認土地得為私有，且共有物之分割自由，符合憲法
    保障人民財產權原則。從而，巳○○等人雖曾質疑卯○○取得土
    地共有之動機云云；然依卷證可認卯○○係以一般買賣方式購
    買（本院卷一第59-97頁），則卯○○取得土地後，欲為分割
    ，乃其權利；故本件並不能因上訴人取得共有之原因，而影
    響其行使請求分割共有物之權利。
二、次按共有物之分割，依共有人協議之方法行之。分割之方法
    不能協議決定，或於協議決定後因消滅時效完成經共有人拒
    絕履行者，法院得因任何共有人之請求，命為下列之分配：
    一、以原物分配於各共有人。但各共有人均受原物之分配顯
    有困難者，得將原物分配於部分共有人。二、原物分配顯有
    困難時，得變賣共有物，以價金分配於各共有人；或以原物
    之一部分分配於各共有人，他部分變賣，以價金分配於各共
    有人。以原物為分配時，如共有人中有未受分配，或不能按
    其應有部分受分配者，得以金錢補償之。以原物為分配時，
    因共有人之利益或其他必要情形，得就共有物之一部分仍維
    持共有。民法第824 條第1 項至第4 項定有明文。又分割共
    有物之訴，法院就其分割方法，固有依民法第824 條第2 項
    所定之分配方法，命為適當分配之自由裁量權，不受任何共
    有人主張之拘束。然其分割方法仍以適當為限，故法院自應
    依共有物之性質、價值及使用狀況，並斟酌各共有人之意願
    、利害關係、共有物之價格、分割後之經濟效用及分得部分
    之利用價值，符合公平經濟原則，並兼顧全體共有人之利益
    ，而為公平之分割。
三、再按分管契約，係共有人就共有物之使用、收益或管理方法
    所訂定之契約，共有人請求分割共有物 ，應解為有終止分
    管契約之意思。是經法院判決分割共有物確定者，無論所採
    行分割方法為何，均有使原分管契約發生終止之效力；且分
    管契約與協議分割契約不同，前者以共有關係繼續存在為前
    提，後者以消滅共有關係為目的，故裁判分割共有土地時，
    並非必須完全依分管契約以為分割，而應斟酌土地之經濟上
    價值，並求各共有人分得土地之價值相當，利於使用，以定
    分割方法（最高法院107年度台上字第879號、96年度台上字
    第977號、85年度台上字第53號判決參照）。系爭土地縱認
    巳○○、甲○○2人於取得系爭土地分別共有權利時，係以在土
    地上興建房屋居住為目的，並得他共有人同意而興建，縱認
    各共有人間，曾有為分管契約之意思表示，然系爭土地之分
    割方法，並非必須完全依分管契約以為分割；遑論2人均未
    能證明有分管契約存在。
四、又民法第829條規定「公同關係存續中，各公同共有人，不
    得請求分割其公同共有物。」，系爭土地共有人中，丑○○、
    子○○、洪坤榮、寅○○、辛○○、庚○○、戊○○、丙○○、癸○○、丁○○、壬○○、己○○等12人（下稱庚○○等12人）應有部分係登記
    「公同共有3240分之792」；就公同共有人之內部而言，依
    上開規定不得請求分割公同共有物（即應另依循「遺產分割
    」程序），故本件庚○○等12人應「視同為一體或一個單位或
    一股」，至於其「內部權利比例」則應由庚○○等12人自行依
    原審法院104年度家訴字第21號（遺產分割事件）確定判決
    所示比例，計算12人內部各自之權利義務（比例）；但就本
    分割共有物事件之審理而言，系爭土地既仍登記為公同共有
    ，本件並無強令庚○○等12人先為分別共有登記，再予分割之
    必要。
伍、本院心證：
一、揆諸兩造權利義務基本事實之說明，兩造共有系爭土地，應
    如何分割，依到庭共有人最大共識為整筆土地不細分，而由
    共有人1人或2人取得，再以價金補償其他未分得土地之共有
    人等情，除合於規定外，並與追求系爭土地使用最佳利益之
    目的相符，應可採為本件審斷之依據。
二、應由何人取得土地之分析：
　㈠巳○○、甲○○2人，目前各占有系爭土地之部分，建屋使用，前
    經原審至現場勘驗屬實，有勘驗筆錄可憑，並囑託彰化縣二
    林地政事務所繪製複丈成果圖在卷可參（見原審卷一第131-
    133頁、143頁），而堪認定。且2人亦已表明若分得土地，
    願意繼續維持分別共有，則採原物分割方式時，就其等維持
    共有之意願，應予以尊重。
  ㈡因之，本院審酌系爭土地之使用現況、共有人之意願及利益
    均衡等情，認為系爭土地分配巳○○、甲○○2人取得保持分別
    共有，不僅符合共有人之意願，且系爭土地上之地上物均可
    繼續保留，較能盡地利而增加經濟效益，應屬最妥適之分割
    方案。
三、補償價金決定之分析：　　　　
  ㈠按共有物之原物分割，依民法第825條規定觀之，係各共有人
    就存在於共有物全部之應有部分互相移轉，使各共有人取得
    各自分得部分之單獨所有權。故原物分割而應以金錢為補償
    者，倘分得價值較高及分得價值較低之共有人均為多數時，
    該每一分得價值較高之共有人即應就其補償金額對於分得價
    值較低之共有人全體為補償，並依各該短少部分之比例，定
    其給付金額，方符共有物原物分割為共有物應有部分互相移
    轉之本旨。 
  ㈡本院審理過程中，基於土地整筆土地未細分與細分不同區塊
    不同方案間，會因面積而影響土地規劃、使用，進而有不同
    之利益（價格）現象，乃依當事人聲請委由原審鑑定單位，
    採同原審基準日期就系爭土地分割成3筆、維持1筆而作補充
    鑑定，兩造對鑑定人之資格、鑑定方法、信度、效度並無爭
    執，僅就補充鑑定報告與現時市價略有爭執。因之，以1坪
    等於3.3058平方公尺為換算標準，以原物分配於共有人一人
    或二人之原則，並依到庭當事人陳述之意見及補償事理，簡
    析如后：
　⒈補充鑑定報告以109年8月為價格日期，認為每坪單價143,700
    元，以平方公尺計算單價為43,470元（143,700÷3.3058＝43,
    469.05）。
　⒉卯○○、辰○○、庚○○等人到庭共同主張：系爭土地於現時至少
    每坪單價有150,000元行情，換算每平方公尺為45,375元（1
    50,000÷3.3058＝45,374.8）。
　⒊兩相比較，每平方公尺差距，僅1905元（45,375－43,470＝1,9
    05），相較於鑑定基準時之補充鑑定價格約多出百分之四（
    1,905÷43,470＝4%）。
  ㈢基於「訴之有無理由，應依事實審言詞辯論終結時之狀態決
    之，各共有人依原物按應有部分之比例分配，價值不相當，
    而須以金錢補償時，各共有人實際分得部分之價值，自應以
    言詞辯論終結時之狀態為其基準。」（最高法院108年台上
    字第60號判決意旨參照），依參考補充鑑定報告蒐集之地價
    因素等資料，若沿用原審囑託鑑定時點而為判斷整筆土地之
    價格（單價），除巳○○、甲○○同意引用外，到庭當事人多持
    反對意見。
  ㈣經參酌系爭土地公告現值109年1月為每平方公尺13,631元，
    而110年1月每平方公尺則已調整為14,221元，即每平方公尺
    有590元之增幅差距；相較於109年之公告現值，亦約增加百
    分之四（590÷13,631＝0.04）。
  ㈤因之，比較公告現值之增加比例（4%），則補充鑑定價格之
    市價變化，若同採4%為基準，亦應認以109年每平方公尺43,
    470元為基準，若以上開1905元差距換算（即1905÷43470＝4%
    ）之比例，在110年以每平方公尺45,375元計算，可認與一
    般社會生活經驗及土地交易之事理，尚稱相符。
  ㈥準此，兩造以每平方公尺45,375元（每坪15萬元）為基準，
    計算金錢補償金額，應認符合土地價格判斷事理及經驗法則
    ，進而維護共有人間之公平原則。
四、巳○○、甲○○2人對其他共有人之權利義務比例分析：
　㈠系爭0000地號土地面積為542.37平方公尺，原共有人持分比
    例：
　⒈巳○○370/3240（換算61.94平方公尺）。
　⒉甲○○3888/19440（換算648/3240即108.47平方公尺）。
  ⒊庚○○等12人公同共有792/3240（換算132.58平方公尺）。
　⒋卯○○1/18（換算180/3240即30.13平方公尺）。
　⒌辰○○71/648（換算355/3240即59.43平方公尺）。　
　⒍乙○○179/648（換算895/3240即149.82平方公尺）。
  ㈡甲○○主張取得363.56/542.37（相對於原共有比例，換算多取
    得255.09平方公尺），巳○○主張取得178.81/542.37（相對
    於原共有比例，換算多取得116.87平方公尺），2人合計多
    取得371.96平方公尺；再換算比例為：甲○○就多取得部分為
    （255.09/371.96）69%，巳○○多取得部分為（116.87/371.9
    6）31%。從而，甲○○、巳○○2人應以上開比例分別補償未分
    得土地之人，並可臚列計算如《附表》及其計算式所示。
陸、綜上所述，本院斟酌系爭土地分割後之經濟效益、共有人之
    意願、目前土地使用現況等主客觀情狀，認系爭土地分割給
    甲○○、巳○○2人取得，並依巳○○54237分之17881，甲○○54237
    分之36356應有部分之比例保持分別共有，再以價金補償其
    他未分得土地之共有人，較為合理及公平適當。原判決未及
    審酌午○○於110年2月8日已將其所有權移轉登記予巳○○，而
    將原判決附圖O、U二地分離，使巳○○所取得之土地未能毗連
    ，容有不當；又將系爭土地細分為7筆之分割方法，亦有共
    有人所稱形成畸零地而難以盡地利之虞，尚有未洽。從而，
    上訴意旨指摘原判決關於系爭土地部分（即原判決主文第3
    項）之判決不當，求予廢棄改判，有理由，應由本院予以廢
    棄，改判如主文第2項所示。
柒、末按分割共有物之形成權為訴訟標的，當事人所提出之分割
    方法，僅係供法院之參考，其分割方法，對於各共有人而言
    ，並無勝負之問題，因此，本件訴訟費用若完全命形式上敗
    訴之當事人負擔，顯然有欠公平，故本件關於訴訟費用之負
    擔，應由兩造依原分別共有（即巳○○承當訴訟後）之比例負
    擔，較為合理，併此敘明。
捌、本件事證已臻明確，兩造其餘攻擊防禦方法及舉證，與本件
    判決結果並無影響，爰不逐一論述。
玖、據上論結，本件上訴為有理由，爰依法判決如主文。　
中　　華　　民　　國　　110 　年　　10　　月　27 　　日
        　　        民事第三庭  審判長法　官  黃玉清
　　　　　　　　　　　　　　          法  官  葛永輝
　　　　　　　  　　　　　　          法　官  涂秀玲
正本係照原本作成。            
不得上訴。
                                      書記官  王麗英

中　　華　　民　　國　　110 　年　　10　　月　　27　　日
 
※《計算式》：　　
  ⒈應補償金額以每平方公尺45,375元為基準，計算補償金額：
　⑴甲○○多取得255.09平方公尺×45,375元＝11,574,709元。
　⑵巳○○多取得116.87平方公尺×45,375元＝5,302,977元
　　（未滿1元以1元計算）。
　⑶2人合計多取得371.96平方公尺×45,375元＝16,877,686元
　　（換算2人應補償之比例為69：31）。
  ⒉受補償者，各得受之補償金額： 
　⑴庚○○等12人公同共有792/3240，換算132.58平方公尺×45,375
    元＝6,015,818元。
　⑵卯○○1/18，換算180/3240即30.13平方公尺×45,375元
　　＝1,367,149元。
　⑶辰○○71/648，換算355/3240即59.43平方公尺×45,375元
　　＝2,696,636元。
　⑷乙○○179/648，換算895/3240即149.82平方公尺×45,375元＝6,
    798,083元。
（合計16,877,686元）　　
  ⒊補償者巳○○、甲○○應以31：69之比例，各別對應受補償者之
    補償金額計算式： 
　⑴庚○○等12人公同共有得受補償金：6,015,818元。
　　①巳○○負擔31%為1,864,904元。
　　②甲○○負擔69%為4,150,914元。　
　⑵卯○○得受補償金：1,367,149元
　　①巳○○負擔31%為423,816元。
　　②甲○○負擔69%為943,333元。
　⑶辰○○得受補償金：2,696,636元。
　　①巳○○負擔31%為 835,957元。
　　②甲○○負擔69%為1,860,679元。
　⑷乙○○得受補償金：6,798,083元。
　　①巳○○負擔31%為2,107,406元。
　　②甲○○負擔69%為4,690,677元。